---
title: "Trabalho Final - Análise Exploratória de Dados"
author: "Alexandre Novaes Dornelas  \nJosé Carlos Maria Júnior  \nThiago Itamar Plum
  \ \nWalter Alves Moreira Barbosa dos Santos  \nWilliam Xavier dos Santos  \nYgor Silva Nascimento Coelho"
output: 
  html_document:
    toc: true
    toc_float: true
    number_sections: true
  pdf_document:
    toc: true
    number_sections: true
---

```{r setup, include=FALSE}
knitr::opts_chunk$set(
  echo = FALSE,          # Não mostra código por padrão
  warning = FALSE,       # Não mostra warnings
  message = FALSE,       # Não mostra mensagens
  fig.align = 'center',  # Centraliza figuras
  fig.width = 5,         # Largura padrão das figuras
  fig.height = 5         # Altura padrão das figuras
)
```

<br>

# Análise Exploratória de Dados

## Preparação do ambiente e carregamento de bibliotecas

Esse passo é feito uma única vez para todo o script. Destaca-se que, a depender da instalação do usuário, pode ser necessária a instalação de pacotes adicionais. O comando a seguir "ativa" as funções do pacote.


```{r imports, echo=TRUE, results="hide", message=F, warning=F}
library(readxl)
library(dplyr)      # Manipulação e transformação de dados
library(ggplot2)    # Visualização de dados
library(ggpubr)     # Gráficos estatísticos (ex: QQ-plots)
library(patchwork)  # Combinação de gráficos
library(naniar)     # Visualização de dados faltantes
library(visdat)     # Visualização estrutural da base
library(gtsummary)  # Tabelas descritivas formatadas
library(epiR)       # Intervalos de confiança e análises epidemiológicas
library(DescTools)  # Testes estatísticos adicionais
library(vcd)        # Associação entre variáveis categóricas
library(car)        # Para VIF (multicolinearidade)
library(olsrr)      # Para testes de pressupostos (Homocedasticidade)
library(lmtest)
library(knitr)
library(kableExtra)
```

Em seguida, carregamos a base de dados fornecida para realizar a Análise Exploratória de Dados. A função read_excel() lê o arquivo e o armazena na variável 'dados'. Em seguida, iremos checar que o "tibble" foi carregado corretamente.


```{r load_data, echo=TRUE}
dados <- read_excel("Base_trabalho.xlsx")
dados
```

---
A partir dessa etapa, considera-se a preparação do ambiente terminada.
---

## Normalização dos Dados

Considerando as colunas que possuem dados numéricos, vamos realizar a padronização e normalização dos dados, convertendo as variáveis binárias para fatores com rótulos.

```{r normalize, echo=TRUE}

dados <- dados |> 
  mutate(
    sexo = factor(x = sexo,
                  levels = c(0, 1), 
                  labels = c("Masculino", "Feminino")),
    filhos = factor(x = filhos, 
                    levels = c(0, 1), 
                    labels = c("Não", "Sim")),
    escolaridade = factor(x = escolaridade,
                          levels = c(1, 2, 3), 
                          labels = c("Fundamental","Médio", "Superior")),
    casado = factor(x = casado, 
                    levels = c(0, 1), 
                    labels = c("Não", "Sim")),
    
    reincidente = factor(x = reincidente, 
                    levels = c(0, 1), 
                    labels = c("Não", "Sim"))
  )
```

## Verificação do carregamento dos dados

Vamos proceder à verificação preliminar dos nomes das colunas, bem como à sumarização dos dados.

```{r colnames, echo=TRUE}
names(dados)
summary(dados)
```

# Questão 1: 

Podemos afirmar que o score médio de periculosidade é superior a 170 pontos?
Utilize um nível de significância de 5%. Caso a média seja significativamente
maior que 170, apresente também o intervalo de confiança de
95% correspondente.

## Análise Exploratória de Dados (EDA)

Primeiro, verifica-se a distribuição com um histograma.

```{r histograma_q1, echo=TRUE}
# Histograma
hist(dados$score_periculosidade, 
     main="Histograma do Score de Periculosidade", 
     xlab="Score",
     col="lightblue", 
     border="black") 
```

O histograma mostra uma distribuição aparentemente simétrica. Agora, calcula-se as principais medidas numéricas:

```{r summary_q1, echo=TRUE}
summary(dados$score_periculosidade)
```

A média da amostra é 174.52, o que é um indício de que a média real pode ser, sim, superior a 170.

## Teste de Hipótese Formal

Aplicando o Teste t de Student.

* **$H_0$ (Hipótese Nula):** Média $\le$ 170
* **$H_1$ (Hipótese Alternativa):** Média > 170
* **Alpha:** 0.05

```{r teste_t_q1, echo=TRUE}
t.test(
  dados$score_periculosidade,  
  mu = 170,                    
  alternative = "greater"      
)
```

## Conclusão da Questão 1

O teste retornou um **p-valor = 0.006845**. 

Como o p-valor (0.0068) é **menor** que o nível de significância (0.05), **rejeita-se a Hipótese Nula**.

> **Resposta:** Sim, existem evidências estatísticas suficientes para afirmar que o score médio de periculosidade é superior a 170 pontos. O intervalo de confiança de 95% reforça esta conclusão.

---

<div style="page-break-after: always;"></div>

# Questão 2: 

Podemos afirmar que o tempo médio de prisão entre homens e mulheres é igual?
Utilize um nível de significância de 5%. Caso os tempos médios sejam
significativamente diferentes, apresente o intervalo de confiança de 95% para essa
diferença.

## Análise Exploratória de Dados

Para comparar os dois grupos (0 = Feminino, 1 = Masculino), usamos um boxplot.

```{r boxplot_q2, echo=TRUE}
# Boxplot comparativo
boxplot(tempo_preso ~ sexo, data = dados, 
        main="Tempo de Prisão por Sexo", 
        ylab="Tempo de Prisão (dias)",
        xlab="Sexo (0 = Feminino, 1 = Masculino)",
        col=c("pink", "lightblue"))
```

O gráfico mostra que a mediana (linha grossa) do grupo 1 (Masculino) é um pouco mais alta que a do grupo 0 (Feminino), mas as caixas se sobrepõem bastante, o que sugere que a diferença pode não ser significativa.

## Teste de Hipótese Formal

Vamos agora realizar o Teste t formal para duas amostras independentes.

* **$H_0$ (Hipótese Nula):** As médias são iguais ($\mu_F = \mu_M$)
* **$H_1$ (Hipótese Alternativa):** As médias são diferentes ($\mu_F \neq \mu_M$)
* **Alpha:** 0.05

```{r teste_t_q2, echo=TRUE}
# Teste t para duas amostras (o padrão é 'alternative = "two.sided"')
t.test(tempo_preso ~ sexo, data = dados, alternative = "two.sided")
```

## Conclusão da Questão 2

O teste retornou um **p-valor = 0.2147**.

Como o p-valor (0.2147) é **MAIOR** que o nosso nível de significância (0.05), nós **falhamos em rejeitar a Hipótese Nula**.

> **Resposta:** Não, não podemos afirmar que os tempos médios são iguais. Não há evidência estatística suficiente para rejeitar a hipótese de que o tempo médio de prisão é igual entre homens e mulheres. A pequena diferença vista no gráfico é provavelmente devida ao acaso.

---

<div style="page-break-after: always;"></div>

# Questão 3: 

Existe correlação entre o tempo de prisão e o score de periculosidade? Utilize um nível de significância de 5% e apresente o valor do coeficiente de correlação.

## Visualização da normalidade para 'tempo_preso'

```{r ggqqplot, echo=TRUE}
qq1 <- ggqqplot(dados$tempo_preso)
```

## Visualização da normalidade para 'score_periculosidade'

```{r ggqqplot2, echo=TRUE}
qq2 <- ggqqplot(dados$score_periculosidade)
```

## Exibição conjunta

```{r ggqqplot3, echo=TRUE}
qq1 + qq2
```

## Teste formal de Shapiro-Wilk para 'tempo_preso'

```{r shapiro_q3, echo=TRUE}
shapiro.test(x = dados$tempo_preso)
```

## Teste formal de Shapiro-Wilk para 'score_periculosidade'

```{r shapiro_q4, echo=TRUE}
shapiro.test(x = dados$score_periculosidade)
``` 

## Interpretação:

* Tempo de Prisão: O p-valor (0.4003) é maior que o nível de significância de 0.05. Portanto, não rejeitamos a Hipótese Nula ($H_0$).

> **Concluímos que não há evidência estatística de que a variável tempo_preso se afaste da normalidade.**

* Score de Periculosidade: O p-valor (0.7738) também é maior que 0.05. Não rejeitamos a $H_0$, indicando que é razoável assumir que o score_periculosidade possui distribuição aproximadamente normal.

> **Como ambas as variáveis se aproximam da distribuição normal, o teste de correlação de *Pearson* é o procedimento estatistico adequado.**

## Definição do teste de correlação

### Gráfico de dispersão para avaliar a relação visualmente

```{r ggplot_aval, echo=TRUE}
ggplot(data = dados,
       mapping = aes(x = tempo_preso,
                     y = score_periculosidade)) +
  geom_point() +
  labs(y = "Score de Periculosidade", x = "Tempo de Prisão (meses)") +
  theme_minimal()
```

### Estimativa pontual do coeficiente de correlação (r)

```{r r_amostral, echo=TRUE}
r_amostral <- cor(x = dados$tempo_preso,
                  y = dados$score_periculosidade,
                  use = "pairwise.complete.obs")
print(r_amostral)
```

### Teste de Correlação de Pearson (bilateral)

```{r cor_test, echo=TRUE}
cor.test(x = dados$tempo_preso,
         y = dados$score_periculosidade,
         method = "pearson",
         alternative = "two.sided",
         conf.level = 0.95)
```

## Conclusão da Questão 3

O valor do coeficiente de correlação de Pearson é de aproximadamente 0.804. O teste de hipóteses ($H_0$ : P=0) foi rejeitado, pois o p-valor (<2.2e-16) foi inferior ao nível de significância adotado ($\alpha$=0.05). A correlação é forte e positiva, indicando que um tempo de prisão mais longo está significativamente associado a um score de periculosidade mais elevado. Portanto,

> **Resposta:** Sim, existe correlação estatisticamente entre tempo de prisão e o score de periculosidade.

---

<div style="page-break-after: always;"></div>

# Questão 4: 

Há relação entre o sexo e a reincidência dos indivíduos? Utilize um nível de significância de 5% e apresente o teste estatístico utilizado. 

## Análise Exploratória dos dados relativos a sexo e reincidência

Inicialmente, criaremos uma tabela de contingência contendo os dados relevantes (no caso, sexo e reincidência).

```{r conting, echo=TRUE}
conting <- table(dados$sexo, dados$reincidente)
cat('\nTabela de contingência (sexo x reincidência):\n')
print(knitr::kable(conting))
prop_por_sexo <- prop.table(conting, margin = 1) # linhas somam 1
cat('\nProporção de reincidência por sexo (linhas = sexo):\n')
print(round(prop_por_sexo, 3))
``` 

## Análise de proporcionalidade

Faremos a análise a partir de dois gráficos: barras empilhadas e barras lado a lado.

```{r graficos_barra, echo=TRUE}
plot_df <- dados %>% dplyr::count(sexo, reincidente) %>% dplyr::group_by(sexo) %>% dplyr::mutate(prop = n / sum(n))

p <- ggplot(plot_df, aes(x = sexo, y = prop, fill = reincidente)) +
  geom_col(position = 'stack') +
  labs(title = 'Proporção de reincidência por sexo', y = 'Proporção', x = 'Sexo') +
  theme_minimal()

print(p)

p2 <- ggplot(plot_df, aes(x = sexo, y = n, fill = reincidente)) +
  geom_col(position = 'dodge') +
  labs(title = 'Contagem de reincidência por sexo', y = 'Contagem', x = 'Sexo') +
  theme_minimal()
print(p2)
```

## Escolher e aplicar teste estatístico

Para a escolha e aplicação do teste estatístico, pode-se utilizar a seguinte regra prática: se tabela 2x2 e todas as frequências esperadas >= 5, utiliza-se o teste Qui-quadrado de Pearson; entretanto, se alguma frequência esperada for < 5, pode ser feito o teste Fisher exato.

```{r escolha_teste, ECHO=TRUE}

if(all(dim(conting) == c(2,2))) {
  # calcular teste qui-quadrado com correção de Yates
  chisq_res <- suppressWarnings(chisq.test(conting, correct = TRUE))
  expected <- chisq_res$expected
  cat('\nFrequências esperadas (Qui-quadrado):\n')
  print(round(expected, 2))
  min_expected <- min(expected)
  cat('\nMenor frequência esperada =', round(min_expected, 3), '\n')
  
  
  if(min_expected < 5) {
    cat('\nAlguma célula com valor esperado < 5 -> Aplicando Fisher Exact Test (mais apropriado para contagens pequenas)\n')
    fisher_res <- fisher.test(conting)
    print(fisher_res)
    pval <- fisher_res$p.value
    est_or <- if(!is.null(fisher_res$estimate)) fisher_res$estimate else NA
    confint_or <- if(!is.null(fisher_res$conf.int)) fisher_res$conf.int else NA
    test_used <- 'Fisher Exact Test'
  } else {
    cat('\nTodas as células com valor esperado >= 5 -> Aplicando Qui-quadrado de Pearson\n')
    print(chisq_res)
    pval <- chisq_res$p.value
    est_or <- NA
    confint_or <- NA
    test_used <- 'Chi-squared test (Pearson)'
  }
} else {
  chisq_res <- suppressWarnings(chisq.test(conting))
  expected <- chisq_res$expected
  cat('\nTabela não 2x2. Aplicando Qui-quadrado (sem correção de Yates).\n')
  print(chisq_res)
  pval <- chisq_res$p.value
  test_used <- 'Chi-squared test (Pearson) - tabela RxC'
  est_or <- NA
  confint_or <- NA
}
```

## Interpretação final com nível de significância alpha = 0.05

Por fim, passaremos à interpretação final da existência ou não de correlação, criando um *loop if-else* para rejeitar ou não a hipótese nula. 

```{r interpretacao_final, echo=TRUE}
alpha <- 0.05
cat('\n\n--- RESULTADO ---\n')
cat('Teste utilizado:', test_used, '\n')
cat('p-valor =', format.pval(pval, digits = 4), '\n')
if(pval < alpha) {
  cat('Conclusão: rejeita-se $H_0$ ao nível de', alpha*100, '% -> existe evidência 
  estatística de associação entre sexo e reincidência.\n')
} else {
  cat('Conclusão: Não se rejeita $H_0$ ao nível de', alpha*100, '% -> não há evidência
  estatística suficiente de associação entre sexo e reincidência.\n')
}
```

## Resposta final da questão 4

> **Resposta:** Não há evidência suficiente de correlação entre sexo e reincidência.

---

<div style="page-break-after: always;"></div>

# Questão 5:

Ajuste um modelo de regressão para o score de periculosidade, considerando todas  as  variáveis  explicativas disponíveis. Avalie as suposições de normalidade e homoscedasticidade dos resíduos e interprete os coeficientes estimados. Qual o percentual de explicação do modelo? Utilize um nível de significância de 5%.

## Análise Exploratória Preliminar

### Estatísticas Descritivas

```{r descritivas}
# Estatísticas da variável resposta
stats_score <- data.frame(
  Estatística = c("Média", "Desvio Padrão", "Mínimo", "Máximo", "Mediana"),
  Valor = c(
    mean(dados$score_periculosidade, na.rm = TRUE),
    sd(dados$score_periculosidade, na.rm = TRUE),
    min(dados$score_periculosidade, na.rm = TRUE),
    max(dados$score_periculosidade, na.rm = TRUE),
    median(dados$score_periculosidade, na.rm = TRUE)
  )
)

kable(stats_score, digits = 2, 
      caption = "Estatísticas Descritivas do Score de Periculosidade",
      col.names = c("Estatística", "Valor")) |>
  kable_styling(bootstrap_options = c("striped", "hover"), 
                full_width = FALSE)
```

### Correlações entre Variáveis Numéricas

```{r correlacoes}
# Matriz de correlação
cor_matrix <- cor(dados[, c("idade", "tempo_preso", "score_periculosidade")], 
                  use = "complete.obs")

kable(cor_matrix, digits = 3, 
      caption = "Matriz de Correlação entre Variáveis Numéricas") |>
  kable_styling(bootstrap_options = c("striped", "hover"), 
                full_width = FALSE)
```

**Observações**: 

* A correlação entre idade e score de periculosidade é de **`r round(cor_matrix["idade", "score_periculosidade"], 3)`**
* A correlação entre tempo de prisão e score é de **`r round(cor_matrix["tempo_preso", "score_periculosidade"], 3)`**

### Visualizações Exploratórias

```{r boxplots, fig.cap="Distribuição do Score por Variáveis Categóricas"}
p1 <- ggplot(dados, aes(x = sexo, y = score_periculosidade, fill = sexo)) +
  geom_boxplot(alpha = 0.7) +
  labs(title = "Score por Sexo", x = "", y = "Score de Periculosidade") +
  theme_minimal() +
  theme(legend.position = "none")

p2 <- ggplot(dados, aes(x = escolaridade, y = score_periculosidade, fill = escolaridade)) +
  geom_boxplot(alpha = 0.7) +
  labs(title = "Score por Escolaridade", x = "", y = "Score de Periculosidade") +
  theme_minimal() +
  theme(legend.position = "none")

p1 + p2
```

## Ajuste e Interpretação do Modelo

### Hipóteses

**Para cada coeficiente $\beta_i$**:

- **$H_0$**: $\beta_i$ = 0 (a variável não tem efeito sobre o score)
- **$H_1$**: $\beta_i$ $\neq$ 0 (a variável tem efeito sobre o score)

**Para o modelo completo (Teste F)**:

- **$H_0$**: $\beta_1$ = $\beta_2$ = ... = $\beta_k$ = 0 (nenhuma variável tem efeito)
- **$H_1$**: Pelo menos um $\beta_i$ $\neq$ 0

**Nível de significância**: $\alpha$ = 0,05
Ajustamos um Modelo de Regressão Linear Múltipla com a variável resposta score_periculosidade e todas as demais variáveis como preditoras.

```{r modelo_completo, echo=TRUE}
modelo_completo <- lm(score_periculosidade ~ ., data = dados)
summary(modelo_completo)
```

Percentual de Explicação do Modelo ($R^2$ Ajustado):
O R-squared ajustado é a métrica mais adequada para múltiplos preditores, pois penaliza a inclusão de variáveis não-significativas.\
Os coeficientes ($\beta$) representam a mudança média no score_periculosidade para um aumento de uma unidade na variável preditora, mantendo todas as outras variáveis constantes.\
Intercepto: O valor do Intercepto ($\beta_0$) indica o score esperado quando todas as variáveis quantitativas são zero e todas as variáveis categóricas estão no nível de referência (base).

Opcionalmente, pode-se realizar o Teste de Multicolinearidade (VIF).

```{r vif, echo=TRUE}
vif(modelo_completo)
```

## Avaliação dos Pressupostos

A validade das inferências do modelo de regressão depende da satisfação dos pressupostos sobre os resíduos.

### Normalidade dos Resíduos

A suposição é que os resíduos sigam uma distribuição normal. Para verificar essa suposição, podemos visualizar o QQ-Plot dos resíduos.

```{r qqplot_residuos, echo=TRUE}
qqnorm(modelo_completo$residuals)
qqline(modelo_completo$residuals)
```

Em seguida, realizamos o teste Formal de Shapiro-Wilk (H0: Normalidade).

```{r shapiro_wilk, echo=TRUE}
shapiro.test(modelo_completo$residuals)
```

### Homocedasticidade dos Resíduos

A suposição é que a variância dos resíduos seja constante, independente do valor predito. Vamos verificar o Gráfico de Resíduos vs. Valores Ajustados.

```{r residuos_vs_valores, echo=TRUE}
plot(modelo_completo, which = 1) 
```

Em seguida, faremos o Teste Formal de Breusch-Pagan (H0: Homocedasticidade).

```{r breusch, echo=TRUE}
ols_test_breusch_pagan(modelo_completo)
```

## Conclusão Final do Modelo de Regressão Múltipla

O modelo de regressão múltipla, ajustado para predizer o **score_periculosidade**, apresentou o seguinte desempenho:

**Significância Global do Modelo**

> O p-valor do **Teste F** foi **$< 2.2e-16$**.  
> Como esse valor é **menor que 0.05**, concluímos que o modelo é **estatística e globalmente significativo**, indicando que pelo menos uma das variáveis explicativas contribui para explicar o score de periculosidade.

**Poder Explicativo**

> O modelo apresentou um **R² ajustado de 88.5%**, o que significa que ele explica **88.5% da variação** observada no score de periculosidade — um desempenho considerado excelente para modelos em ciências sociais e comportamentais.

**Avaliação dos Pressupostos**

> Os pressupostos fundamentais para a validade do modelo foram verificados:

* **Normalidade dos resíduos:** *p = 0.12* → **Atendido** (0.12 > 0.05)  
* **Homocedasticidade:** *p = 0.09* → **Atendido** (0.09 > 0.05)

> Assim, não há evidências de violação dos pressupostos e as inferências estatísticas são confiáveis.

**Variáveis Significativas**

>As variáveis que mostraram maior impacto estatístico no score de periculosidade foram:

* **tempo_preso**
* **idade**

> Esses preditores se destacaram como os mais importantes para explicar a variação do score de periculosidade no modelo.

---
<div style="page-break-after: always;"></div>

# Questão 6:

Realize um processo de seleção de variáveis a partir do modelo ajustado no item anterior. Para o novo modelo, repita as checagens dos pressupostos e a interpretação dos resultados.

## Metodologia de Seleção

**Método utilizado**: Seleção Stepwise (ambas direções) baseada no critério AIC (Akaike Information Criterion)

O critério AIC busca o modelo que minimiza: AIC = -2log(L) + 2k, onde L é a verossimilhança e k é o número de parâmetros.

```{r selecao, results='hide'}
modelo_reduzido <- step(modelo_completo, direction = "both", trace = 0)
```

## Modelo Reduzido Selecionado

### Fórmula do Modelo

```{r formula_reduzido, results='asis'}
formula_reduzida <- formula(modelo_reduzido)
cat("**Modelo Reduzido**:\n\n")
cat(paste0("`", deparse(formula_reduzida), "`\n\n"))

# Identificar variáveis incluídas e removidas
vars_completo <- all.vars(formula(modelo_completo))[-1]
vars_reduzido <- all.vars(formula(modelo_reduzido))[-1]
vars_removidas <- setdiff(vars_completo, vars_reduzido)

cat("**Variáveis mantidas**: ", paste(vars_reduzido, collapse = ", "), "\n\n")
if(length(vars_removidas) > 0) {
  cat("**Variáveis removidas**: ", paste(vars_removidas, collapse = ", "), "\n\n")
}
```

## Comparação entre Modelos

```{r comparacao}
comparacao <- data.frame(
  Modelo = c("Completo", "Reduzido"),
  R2 = c(summary(modelo_completo)$r.squared, 
         summary(modelo_reduzido)$r.squared),
  R2_Ajustado = c(summary(modelo_completo)$adj.r.squared, 
                  summary(modelo_reduzido)$adj.r.squared),
  AIC = c(AIC(modelo_completo), AIC(modelo_reduzido)),
  BIC = c(BIC(modelo_completo), BIC(modelo_reduzido)),
  N_Variaveis = c(length(vars_completo), length(vars_reduzido))
)

comparacao$R2 <- sprintf("%.4f (%.2f%%)", comparacao$R2, comparacao$R2 * 100)
comparacao$R2_Ajustado <- sprintf("%.4f (%.2f%%)", comparacao$R2_Ajustado, 
                                   as.numeric(sub(".*\\((.*)%\\)", "\\1", comparacao$R2_Ajustado)))
comparacao$AIC <- round(as.numeric(comparacao$AIC), 2)
comparacao$BIC <- round(as.numeric(comparacao$BIC), 2)

kable(comparacao, 
      caption = "Comparação entre Modelo Completo e Modelo Reduzido",
      col.names = c("Modelo", "R²", "R² Ajustado", "AIC", "BIC", "Nº Variáveis")) |>
  kable_styling(bootstrap_options = c("striped", "hover"), 
                full_width = FALSE)
```

**Análise**: 

* O modelo reduzido possui AIC `r ifelse(AIC(modelo_reduzido) < AIC(modelo_completo), "menor", "maior")` que o modelo completo (diferença de `r round(abs(AIC(modelo_completo) - AIC(modelo_reduzido)), 2)` pontos).
* O R² ajustado `r ifelse(summary(modelo_reduzido)$adj.r.squared >= summary(modelo_completo)$adj.r.squared, "manteve-se similar ou melhorou.", "teve pequena redução")`

## Resultados do Modelo Reduzido

### Coeficientes Estimados

```{r tabela_reduzido}
coef_summary_red <- summary(modelo_reduzido)$coefficients
coef_df_red <- as.data.frame(coef_summary_red)
coef_df_red$Variavel <- rownames(coef_df_red)
coef_df_red <- coef_df_red[, c("Variavel", "Estimate", "Std. Error", "t value", "Pr(>|t|)")]
colnames(coef_df_red) <- c("Variável", "Coeficiente", "Erro Padrão", "t-value", "p-valor")

coef_df_red$Significância <- ifelse(coef_df_red$`p-valor` < 0.001, "***",
                                    ifelse(coef_df_red$`p-valor` < 0.01, "**",
                                           ifelse(coef_df_red$`p-valor` < 0.05, "*", "")))
kable(coef_df_red, digits = 4, row.names = FALSE,
      caption = "Coeficientes do Modelo Reduzido")
```

## Verificação dos Pressupostos - Modelo Reduzido

### Normalidade dos Resíduos

```{r shapiro_reduzido}
shapiro_reduzido <- shapiro.test(modelo_reduzido$residuals)

teste_normalidade_red <- data.frame(
  Estatística = c("W", "p-valor"),
  Valor = c(
    sprintf("%.4f", shapiro_reduzido$statistic),
    sprintf("%.4f", shapiro_reduzido$p.value)
  )
)

kable(teste_normalidade_red, 
      caption = "Teste de Shapiro-Wilk - Modelo Reduzido",
      col.names = c("Estatística", "Valor")) |>
  kable_styling(bootstrap_options = c("striped", "hover"), 
                full_width = FALSE)
```

**Conclusão**: Com p-valor = `r round(shapiro_reduzido$p.value, 4)` `r ifelse(shapiro_reduzido$p.value > 0.05, "> 0,05, os resíduos seguem distribuição normal.", "≤ 0,05, os resíduos não seguem distribuição normal.")`

```{r qqplot_reduzido, fig.cap="QQ-Plot dos Resíduos - Modelo Reduzido"}
ggqqplot(modelo_reduzido$residuals) +
  labs(title = "QQ-Plot dos Resíduos - Modelo Reduzido")
```

### Homoscedasticidade dos Resíduos

```{r bp_reduzido}
bp_reduzido <- bptest(modelo_reduzido)

teste_bp_red <- data.frame(
  Estatística = c("BP", "p-valor"),
  Valor = c(
    sprintf("%.4f", bp_reduzido$statistic),
    sprintf("%.4f", bp_reduzido$p.value)
  )
)

kable(teste_bp_red, 
      caption = "Teste de Breusch-Pagan - Modelo Reduzido",
      col.names = c("Estatística", "Valor")) |>
  kable_styling(bootstrap_options = c("striped", "hover"), 
                full_width = FALSE)
```

**Conclusão**: Com p-valor = `r round(bp_reduzido$p.value, 4)` `r ifelse(bp_reduzido$p.value > 0.05, "> 0,05, os resíduos são homocedásticos.", "≤ 0,05, os resíduos são heterocedásticos.")`

```{r residuos_reduzido, fig.cap="Resíduos vs Valores Ajustados - Modelo Reduzido"}
ggplot(data = NULL, 
       aes(x = fitted(modelo_reduzido), 
           y = residuals(modelo_reduzido))) +
  geom_point(alpha = 0.6) +
  geom_hline(yintercept = 0, color = "red", linetype = "dashed") +
  geom_smooth(method = "loess", se = TRUE, color = "blue") +
  labs(title = "Resíduos vs Valores Ajustados - Modelo Reduzido",
       x = "Valores Ajustados", y = "Resíduos") +
  theme_minimal()
```

## Conclusões Gerais

### Modelo Final Recomendado

O **modelo reduzido** é recomendado pelas seguintes razões:

1. **Parcimônia**: Utiliza `r length(vars_reduzido)` variáveis em vez de `r length(vars_completo)`, facilitando a interpretação
2. **Critérios de Informação**: Apresenta `r ifelse(AIC(modelo_reduzido) < AIC(modelo_completo), "menor", "maior")` AIC e `r ifelse(BIC(modelo_reduzido) < BIC(modelo_completo), "menor", "maior")` BIC
3. **Poder Explicativo**: Mantém R² ajustado de `r round(summary(modelo_reduzido)$adj.r.squared * 100, 2)`% (diferença de apenas `r round(abs(summary(modelo_completo)$adj.r.squared - summary(modelo_reduzido)$adj.r.squared) * 100, 2)`% em relação ao modelo completo)
4. **Pressupostos**: Atende aos pressupostos de `r ifelse(shapiro_reduzido$p.value > 0.05, "normalidade", "")``r ifelse(shapiro_reduzido$p.value > 0.05 & bp_reduzido$p.value > 0.05, " e ", "")``r ifelse(bp_reduzido$p.value > 0.05, "homoscedasticidade", "")` dos resíduos
5. **Significância**: Todas as variáveis incluídas são estatisticamente significativas

### Principais Achados

```{r principais_achados, results='asis'}
coef_sig_final <- coef_df_red[coef_df_red$`p-valor` < 0.05 & 
                               coef_df_red$Variável != "(Intercept)", ]

cat("As variáveis mais importantes para explicar o score de periculosidade são:\n\n")

for(i in 1:nrow(coef_sig_final)) {
  var_nome <- coef_sig_final$Variável[i]
  coef_val <- coef_sig_final$Coeficiente[i]
  
  cat(sprintf("- **%s**: %s em %.2f pontos (p < %.3f)\n", 
              var_nome,
              ifelse(coef_val > 0, "aumento", "redução"),
              abs(coef_val),
              coef_sig_final$`p-valor`[i]))
}
```
