---
title: "Trabalho Final"
author: "Alexandre Novaes Dornelas  \nJosé Carlos Maria Júnior  \nThiago Itamar Plum  \nWalter Alves Moreira Barbosa dos Santos  \nYgor Silva Nascimento Coelho"
output: html_document
---

<br>

# Análise Exploratória de Dados

## Preparação do ambiente e carregamento de bibliotecas

Esse passo é feito uma única vez para todo o script. Destaca-se que, a depender da instalação do usuário, pode ser necessária a instalação de pacotes adicionais. O comando a seguir "ativa" as funções do pacote.


```{r imports, echo=TRUE, results="hide", message=F, warning=F}
library(readxl)
library(dplyr)      # Manipulação e transformação de dados
library(ggplot2)    # Visualização de dados
library(ggpubr)     # Gráficos estatísticos (ex: QQ-plots)
library(patchwork)  # Combinação de gráficos
library(naniar)     # Visualização de dados faltantes
library(visdat)     # Visualização estrutural da base
library(gtsummary)  # Tabelas descritivas formatadas
library(epiR)       # Intervalos de confiança e análises epidemiológicas
library(DescTools)  # Testes estatísticos adicionais
library(vcd)        # Associação entre variáveis categóricas
library(car)        # Para VIF (multicolinearidade)
library(olsrr)      # Para testes de pressupostos (Homocedasticidade)
```

Em seguida, carregamos a base de dados fornecida para realizar a Análise Exploratória de Dados. A função read_excel() lê o arquivo e o armazena na variável 'dados'. Em seguida, iremos checar que o "tibble" foi carregado corretamente.


```{r load_data, echo=TRUE}
dados <- read_excel("Base_trabalho.xlsx")
dados
```

---
A partir dessa etapa, considera-se a preparação do ambiente terminada.
---

## Normalização dos Dados

Considerando as colunas que possuem dados numéricos, vamos realizar a padronização e normalização dos dados, convertendo as variáveis binárias para fatores com rótulos.

```{r normalize, echo=TRUE}

dados <- dados |> 
  mutate(
    sexo = factor(x = sexo,
                  levels = c(0, 1), 
                  labels = c("Masculino", "Feminino")),
    filhos = factor(x = filhos, 
                    levels = c(0, 1), 
                    labels = c("Não", "Sim")),
    escolaridade = factor(x = escolaridade,
                          levels = c(1, 2, 3), 
                          labels = c("Fundamental","Médio", "Superior")),
    casado = factor(x = casado, 
                    levels = c(0, 1), 
                    labels = c("Não", "Sim")),
    
    reincidente = factor(x = reincidente, 
                    levels = c(0, 1), 
                    labels = c("Não", "Sim"))
  )
```

## Verificação do carregamento dos dados

Vamos proceder à verificação preliminar dos nomes das colunas, bem como à sumarização dos dados.

```{r colnames, echo=TRUE}
names(dados)
summary(dados)
```

# Questão 1: 

Podemos afirmar que o score médio de periculosidade é superior a 170 pontos?
Utilize um nível de significância de 5%. Caso a média seja significativamente
maior que 170, apresente também o intervalo de confiança de
95% correspondente.

## 1. Análise Exploratória de Dados (EDA)

Primeiro, verifica-se a distribuição com um histograma.

```{r histograma_q1, echo=TRUE}
# Histograma
hist(dados$score_periculosidade, 
     main="Histograma do Score de Periculosidade", 
     xlab="Score",
     col="lightblue", 
     border="black") 
```

O histograma mostra uma distribuição aparentemente simétrica. Agora, calcula-se as principais medidas numéricas:

```{r summary_q1, echo=TRUE}
summary(dados$score_periculosidade)
```

A média da amostra é 174.52, o que é um indício de que a média real pode ser, sim, superior a 170.

## 2. Teste de Hipótese Formal

Aplicando o Teste t de Student.

* **$H_0$ (Hipótese Nula):** Média $\le$ 170
* **$H_1$ (Hipótese Alternativa):** Média > 170
* **Alpha:** 0.05

```{r teste_t_q1, echo=TRUE}
t.test(
  dados$score_periculosidade,  
  mu = 170,                    
  alternative = "greater"      
)
```

## 3. Conclusão da Questão 1

O teste retornou um **p-valor = 0.006845**. 

Como o p-valor (0.0068) é **menor** que o nível de significância (0.05), **rejeita-se a Hipótese Nula**.

> **Resposta:** Sim, existem evidências estatísticas suficientes para afirmar que o score médio de periculosidade é superior a 170 pontos. O intervalo de confiança de 95% reforça esta conclusão.

---

<div style="page-break-after: always;"></div>

# Questão 2: 

Podemos afirmar que o tempo médio de prisão entre homens e mulheres é igual?
Utilize um nível de significância de 5%. Caso os tempos médios sejam
significativamente diferentes, apresente o intervalo de confiança de 95% para essa
diferença.

## 1. Análise Exploratória de Dados

Para comparar os dois grupos (0 = Feminino, 1 = Masculino), usamos um boxplot.

```{r boxplot_q2, echo=TRUE}
# Boxplot comparativo
boxplot(tempo_preso ~ sexo, data = dados, 
        main="Tempo de Prisão por Sexo", 
        ylab="Tempo de Prisão (dias)",
        xlab="Sexo (0 = Feminino, 1 = Masculino)",
        col=c("pink", "lightblue"))
```

O gráfico mostra que a mediana (linha grossa) do grupo 1 (Masculino) é um pouco mais alta que a do grupo 0 (Feminino), mas as caixas se sobrepõem bastante, o que sugere que a diferença pode não ser significativa.

## 2. Teste de Hipótese Formal

Vamos agora realizar o Teste t formal para duas amostras independentes.

* **$H_0$ (Hipótese Nula):** As médias são iguais ($\mu_F = \mu_M$)
* **$H_1$ (Hipótese Alternativa):** As médias são diferentes ($\mu_F \neq \mu_M$)
* **Alpha:** 0.05

```{r teste_t_q2, echo=TRUE}
# Teste t para duas amostras (o padrão é 'alternative = "two.sided"')
t.test(tempo_preso ~ sexo, data = dados, alternative = "two.sided")
```

## 3. Conclusão da Questão 2

O teste retornou um **p-valor = 0.2147**.

Como o p-valor (0.2147) é **MAIOR** que o nosso nível de significância (0.05), nós **falhamos em rejeitar a Hipótese Nula**.

> **Resposta:** Não, não podemos afirmar que os tempos médios são iguais. Não há evidência estatística suficiente para rejeitar a hipótese de que o tempo médio de prisão é igual entre homens e mulheres. A pequena diferença vista no gráfico é provavelmente devida ao acaso.

---

<div style="page-break-after: always;"></div>

# Questão 3: 

Existe correlação entre o tempo de prisão e o score de periculosidade? Utilize um nível de significância de 5% e apresente o valor do coeficiente de correlação.

## 1. Visualização da normalidade para 'tempo_preso'

```{r ggqqplot, echo=TRUE}
qq1 <- ggqqplot(dados$tempo_preso)
```

## 2. Visualização da normalidade para 'score_periculosidade'

```{r ggqqplot2, echo=TRUE}
qq2 <- ggqqplot(dados$score_periculosidade)
```

## 3. Exibição conjunta

```{r ggqqplot3, echo=TRUE}
qq1 + qq2
```

## 4. Teste formal de Shapiro-Wilk para 'tempo_preso'

```{r shapiro_q3, echo=TRUE}
shapiro.test(x = dados$tempo_preso)
```

## 5. Teste formal de Shapiro-Wilk para 'score_periculosidade'

```{r shapiro_q4, echo=TRUE}
shapiro.test(x = dados$score_periculosidade)
``` 

## 6. Interpretação:

* Tempo de Prisão: O p-valor (0.4003) é maior que o nível de significância de 0.05. Portanto, não rejeitamos a Hipótese Nula ($H_0$).

> **Concluímos que não há evidência estatística de que a variável tempo_preso se afaste da normalidade.**

* Score de Periculosidade: O p-valor (0.7738) também é maior que 0.05. Não rejeitamos a $H_0$, indicando que é razoável assumir que o score_periculosidade possui distribuição aproximadamente normal.

> **Como ambas as variáveis se aproximam da distribuição normal, o teste de correlação de *Pearson* é o procedimento estatistico adequado.**

## 7. Definição do teste de correlação

### 7.1. Gráfico de dispersão para avaliar a relação visualmente

```{r ggplot_aval, echo=TRUE}
ggplot(data = dados,
       mapping = aes(x = tempo_preso,
                     y = score_periculosidade)) +
  geom_point() +
  labs(y = "Score de Periculosidade", x = "Tempo de Prisão (meses)") +
  theme_minimal()
```

### 7.2. Estimativa pontual do coeficiente de correlação (r)

```{r r_amostral, echo=TRUE}
r_amostral <- cor(x = dados$tempo_preso,
                  y = dados$score_periculosidade,
                  use = "pairwise.complete.obs")
print(r_amostral)
```

### 7.3. Teste de Correlação de Pearson (bilateral)

```{r cor_test, echo=TRUE}
cor.test(x = dados$tempo_preso,
         y = dados$score_periculosidade,
         method = "pearson",
         alternative = "two.sided",
         conf.level = 0.95)
```

## 8. Conclusão da Questão 3

O valor do coeficiente de correlação de Pearson é de aproximadamente 0.804. O teste de hipóteses ($H_0$ : P=0) foi rejeitado, pois o p-valor (<2.2e-16) foi inferior ao nível de significância adotado ($\alpha$=0.05). A correlação é forte e positiva, indicando que um tempo de prisão mais longo está significativamente associado a um score de periculosidade mais elevado. Portanto,

> **Resposta:** Sim, existe correlação estatisticamente entre tempo de prisão e o score de periculosidade

---

<div style="page-break-after: always;"></div>

# Questão 4: 