---
title: "Trabalho Final - Análise Exploratória de Dados"
subtitle: "Questões 5 e 6"
date: "`r format(Sys.Date(), '%d/%m/%Y')`"
output: 
  html_document:
    toc: true
    toc_float: true
    number_sections: true
  pdf_document:
    toc: true
    number_sections: true
---

```{r setup, include=FALSE}
knitr::opts_chunk$set(
  echo = FALSE,          # Não mostra código por padrão
  warning = FALSE,       # Não mostra warnings
  message = FALSE,       # Não mostra mensagens
  fig.align = 'center',  # Centraliza figuras
  fig.width = 8,         # Largura padrão das figuras
  fig.height = 5         # Altura padrão das figuras
)
```

```{r carregamento, include=FALSE}
# Carregamento de pacotes
library(readxl)
library(dplyr)
library(ggplot2)
library(ggpubr)
library(patchwork)
library(lmtest)
library(knitr)
library(kableExtra)

# Carregamento dos dados
dados <- read_excel(path = "Base_trabalho.xlsx", 
                    sheet = 1,
                    na = "9999")

# Transformação de variáveis
dados <- dados |> 
  mutate(
    sexo = factor(sexo, levels = c(0, 1), 
                  labels = c("Feminino", "Masculino")),
    filhos = factor(filhos, levels = c(0, 1), 
                    labels = c("Não", "Sim")),
    escolaridade = factor(escolaridade, levels = c(1, 2, 3), 
                          labels = c("Fundamental", "Médio", "Superior")),
    casado = factor(casado, levels = c(0, 1), 
                    labels = c("Não", "Sim"))
  )
```

\newpage

# Questão 5: Modelo de Regressão Múltipla Completo

## Objetivo

Ajustar um modelo de regressão para o **score de periculosidade**, considerando todas as variáveis explicativas disponíveis. Avaliar as suposições de normalidade e homoscedasticidade dos resíduos e interpretar os coeficientes estimados.

**Nível de significância**: α = 0,05

---

## Análise Exploratória Preliminar

### Estatísticas Descritivas

```{r descritivas}
# Estatísticas da variável resposta
stats_score <- data.frame(
  Estatística = c("Média", "Desvio Padrão", "Mínimo", "Máximo", "Mediana"),
  Valor = c(
    mean(dados$score_periculosidade, na.rm = TRUE),
    sd(dados$score_periculosidade, na.rm = TRUE),
    min(dados$score_periculosidade, na.rm = TRUE),
    max(dados$score_periculosidade, na.rm = TRUE),
    median(dados$score_periculosidade, na.rm = TRUE)
  )
)

kable(stats_score, digits = 2, 
      caption = "Estatísticas Descritivas do Score de Periculosidade",
      col.names = c("Estatística", "Valor")) |>
  kable_styling(bootstrap_options = c("striped", "hover"), 
                full_width = FALSE)
```

### Correlações entre Variáveis Numéricas

```{r correlacoes}
# Matriz de correlação
cor_matrix <- cor(dados[, c("idade", "tempo_preso", "score_periculosidade")], 
                  use = "complete.obs")

kable(cor_matrix, digits = 3, 
      caption = "Matriz de Correlação entre Variáveis Numéricas") |>
  kable_styling(bootstrap_options = c("striped", "hover"), 
                full_width = FALSE)
```

**Observações**: 

- A correlação entre idade e score de periculosidade é de **`r round(cor_matrix["idade", "score_periculosidade"], 3)`**
- A correlação entre tempo de prisão e score é de **`r round(cor_matrix["tempo_preso", "score_periculosidade"], 3)`**

### Visualizações Exploratórias

```{r boxplots, fig.cap="Distribuição do Score por Variáveis Categóricas"}
p1 <- ggplot(dados, aes(x = sexo, y = score_periculosidade, fill = sexo)) +
  geom_boxplot(alpha = 0.7) +
  labs(title = "Score por Sexo", x = "", y = "Score de Periculosidade") +
  theme_minimal() +
  theme(legend.position = "none")

p2 <- ggplot(dados, aes(x = escolaridade, y = score_periculosidade, fill = escolaridade)) +
  geom_boxplot(alpha = 0.7) +
  labs(title = "Score por Escolaridade", x = "", y = "Score de Periculosidade") +
  theme_minimal() +
  theme(legend.position = "none")

p1 + p2
```

---

## Ajuste do Modelo Completo

### Hipóteses

**Para cada coeficiente βᵢ**:

- **H₀**: βᵢ = 0 (a variável não tem efeito sobre o score)
- **H₁**: βᵢ ≠ 0 (a variável tem efeito sobre o score)

**Para o modelo completo (Teste F)**:

- **H₀**: β₁ = β₂ = ... = βₖ = 0 (nenhuma variável tem efeito)
- **H₁**: Pelo menos um βᵢ ≠ 0

**Nível de significância**: α = 0,05

```{r modelo_completo}
# Ajuste do modelo completo
modelo_completo <- lm(formula = score_periculosidade ~ idade + escolaridade +
                        reincidente + filhos + sexo + tempo_preso + casado,
                      data = dados)
```

---

## Resultados do Modelo Completo

### Resumo Estatístico

```{r tabela_coeficientes}
# Tabela de coeficientes
coef_summary <- summary(modelo_completo)$coefficients
coef_df <- as.data.frame(coef_summary)
coef_df$Variavel <- rownames(coef_df)
coef_df <- coef_df[, c("Variavel", "Estimate", "Std. Error", "t value", "Pr(>|t|)")]
colnames(coef_df) <- c("Variável", "Coeficiente", "Erro Padrão", "t-value", "p-valor")

# Adicionar significância
coef_df$Significância <- ifelse(coef_df$`p-valor` < 0.001, "***",
                                ifelse(coef_df$`p-valor` < 0.01, "**",
                                       ifelse(coef_df$`p-valor` < 0.05, "*", "")))

kable(coef_df, digits = 4, row.names = FALSE,
      caption = "Coeficientes do Modelo Completo") |>
  kable_styling(bootstrap_options = c("striped", "hover"), 
                full_width = FALSE) |>
  footnote(general = "*** p < 0.001; ** p < 0.01; * p < 0.05")
```

### Qualidade do Ajuste

```{r metricas_completo}
r2 <- summary(modelo_completo)$r.squared
r2_adj <- summary(modelo_completo)$adj.r.squared
f_stat <- summary(modelo_completo)$fstatistic
p_valor_f <- pf(f_stat[1], f_stat[2], f_stat[3], lower.tail = FALSE)

metricas <- data.frame(
  Métrica = c("R²", "R² Ajustado", "Estatística F", "p-valor (Teste F)"),
  Valor = c(
    sprintf("%.4f (%.2f%%)", r2, r2 * 100),
    sprintf("%.4f (%.2f%%)", r2_adj, r2_adj * 100),
    sprintf("%.2f", f_stat[1]),
    sprintf("%.4e", p_valor_f)
  )
)

kable(metricas, 
      caption = "Métricas de Qualidade do Modelo Completo",
      col.names = c("Métrica", "Valor")) |>
  kable_styling(bootstrap_options = c("striped", "hover"), 
                full_width = FALSE)
```

**Interpretação**: O modelo explica aproximadamente **`r round(r2 * 100, 2)`%** da variabilidade do score de periculosidade.

### Interpretação dos Coeficientes Significativos

```{r interpretacao, results='asis'}
# Filtrar coeficientes significativos
coef_sig <- coef_df[coef_df$`p-valor` < 0.05 & coef_df$Variável != "(Intercept)", ]

if(nrow(coef_sig) > 0) {
  for(i in 1:nrow(coef_sig)) {
    var_nome <- coef_sig$Variável[i]
    coef_val <- coef_sig$Coeficiente[i]
    
    cat(sprintf("\n**%s**: Coeficiente = %.4f\n\n", var_nome, coef_val))
    
    if(grepl("idade", var_nome, ignore.case = TRUE)) {
      cat(sprintf("- Cada ano adicional de idade está associado a um %s médio de **%.2f pontos** no score de periculosidade.\n\n",
                  ifelse(coef_val > 0, "aumento", "redução"), abs(coef_val)))
    } else if(grepl("reincidente", var_nome, ignore.case = TRUE)) {
      cat(sprintf("- Indivíduos reincidentes apresentam, em média, um score **%.2f pontos** %s que não-reincidentes.\n\n",
                  abs(coef_val), ifelse(coef_val > 0, "maior", "menor")))
    } else if(grepl("tempo_preso", var_nome, ignore.case = TRUE)) {
      cat(sprintf("- Cada mês adicional de tempo de prisão está associado a um %s médio de **%.2f pontos** no score.\n\n",
                  ifelse(coef_val > 0, "aumento", "redução"), abs(coef_val)))
    } else {
      cat(sprintf("- Esta variável %s o score em **%.2f pontos** em média.\n\n",
                  ifelse(coef_val > 0, "aumenta", "diminui"), abs(coef_val)))
    }
  }
} else {
  cat("\nNenhum coeficiente significativo encontrado.\n\n")
}
```

---

## Verificação dos Pressupostos

### Normalidade dos Resíduos

**Teste de Shapiro-Wilk**:

- **H₀**: Os resíduos seguem uma distribuição normal
- **H₁**: Os resíduos não seguem uma distribuição normal

```{r shapiro_completo}
shapiro_completo <- shapiro.test(modelo_completo$residuals)

teste_normalidade <- data.frame(
  Estatística = c("W", "p-valor"),
  Valor = c(
    sprintf("%.4f", shapiro_completo$statistic),
    sprintf("%.4f", shapiro_completo$p.value)
  )
)

kable(teste_normalidade, 
      caption = "Teste de Shapiro-Wilk - Modelo Completo",
      col.names = c("Estatística", "Valor")) |>
  kable_styling(bootstrap_options = c("striped", "hover"), 
                full_width = FALSE)
```

**Conclusão**: Com p-valor = `r round(shapiro_completo$p.value, 4)` `r ifelse(shapiro_completo$p.value > 0.05, "> 0,05, **não rejeitamos H₀**. Os resíduos seguem uma distribuição aproximadamente normal.", "≤ 0,05, **rejeitamos H₀**. Os resíduos não seguem uma distribuição normal.")`

```{r qqplot_completo, fig.cap="QQ-Plot dos Resíduos - Modelo Completo"}
ggqqplot(modelo_completo$residuals) +
  labs(title = "QQ-Plot dos Resíduos - Modelo Completo")
```

### Homoscedasticidade dos Resíduos

**Teste de Breusch-Pagan**:

- **H₀**: Os resíduos são homocedásticos (variância constante)
- **H₁**: Os resíduos são heterocedásticos (variância não constante)

```{r bp_completo}
bp_completo <- bptest(modelo_completo)

teste_bp <- data.frame(
  Estatística = c("BP", "p-valor"),
  Valor = c(
    sprintf("%.4f", bp_completo$statistic),
    sprintf("%.4f", bp_completo$p.value)
  )
)

kable(teste_bp, 
      caption = "Teste de Breusch-Pagan - Modelo Completo",
      col.names = c("Estatística", "Valor")) |>
  kable_styling(bootstrap_options = c("striped", "hover"), 
                full_width = FALSE)
```

**Conclusão**: Com p-valor = `r round(bp_completo$p.value, 4)` `r ifelse(bp_completo$p.value > 0.05, "> 0,05, **não rejeitamos H₀**. Os resíduos apresentam variância constante (homocedásticos).", "≤ 0,05, **rejeitamos H₀**. Os resíduos apresentam variância não constante (heterocedásticos).")`

```{r residuos_completo, fig.cap="Resíduos vs Valores Ajustados - Modelo Completo"}
ggplot(data = NULL, 
       aes(x = fitted(modelo_completo), 
           y = residuals(modelo_completo))) +
  geom_point(alpha = 0.6) +
  geom_hline(yintercept = 0, color = "red", linetype = "dashed") +
  geom_smooth(method = "loess", se = TRUE, color = "blue") +
  labs(title = "Resíduos vs Valores Ajustados - Modelo Completo",
       x = "Valores Ajustados", y = "Resíduos") +
  theme_minimal()
```

\newpage

# Questão 6: Seleção de Variáveis e Modelo Reduzido

## Objetivo

Realizar um processo de seleção de variáveis a partir do modelo completo ajustado na Questão 5. Para o novo modelo, repetir as verificações dos pressupostos e interpretar os resultados.

---

## Metodologia de Seleção

**Método utilizado**: Seleção Stepwise (ambas direções) baseada no critério AIC (Akaike Information Criterion)

O critério AIC busca o modelo que minimiza: AIC = -2log(L) + 2k, onde L é a verossimilhança e k é o número de parâmetros.

```{r selecao, results='hide'}
# Seleção stepwise
modelo_reduzido <- step(modelo_completo, direction = "both", trace = 0)
```

---

## Modelo Reduzido Selecionado

### Fórmula do Modelo

```{r formula_reduzido, results='asis'}
formula_reduzida <- formula(modelo_reduzido)
cat("**Modelo Reduzido**:\n\n")
cat(paste0("`", deparse(formula_reduzida), "`\n\n"))

# Identificar variáveis incluídas e removidas
vars_completo <- all.vars(formula(modelo_completo))[-1]
vars_reduzido <- all.vars(formula(modelo_reduzido))[-1]
vars_removidas <- setdiff(vars_completo, vars_reduzido)

cat("**Variáveis mantidas**: ", paste(vars_reduzido, collapse = ", "), "\n\n")
if(length(vars_removidas) > 0) {
  cat("**Variáveis removidas**: ", paste(vars_removidas, collapse = ", "), "\n\n")
}
```

---

## Comparação entre Modelos

```{r comparacao}
comparacao <- data.frame(
  Modelo = c("Completo", "Reduzido"),
  R2 = c(summary(modelo_completo)$r.squared, 
         summary(modelo_reduzido)$r.squared),
  R2_Ajustado = c(summary(modelo_completo)$adj.r.squared, 
                  summary(modelo_reduzido)$adj.r.squared),
  AIC = c(AIC(modelo_completo), AIC(modelo_reduzido)),
  BIC = c(BIC(modelo_completo), BIC(modelo_reduzido)),
  N_Variaveis = c(length(vars_completo), length(vars_reduzido))
)

comparacao$R2 <- sprintf("%.4f (%.2f%%)", comparacao$R2, comparacao$R2 * 100)
comparacao$R2_Ajustado <- sprintf("%.4f (%.2f%%)", comparacao$R2_Ajustado, 
                                   as.numeric(sub(".*\\((.*)%\\)", "\\1", comparacao$R2_Ajustado)))
comparacao$AIC <- round(as.numeric(comparacao$AIC), 2)
comparacao$BIC <- round(as.numeric(comparacao$BIC), 2)

kable(comparacao, 
      caption = "Comparação entre Modelo Completo e Modelo Reduzido",
      col.names = c("Modelo", "R²", "R² Ajustado", "AIC", "BIC", "Nº Variáveis")) |>
  kable_styling(bootstrap_options = c("striped", "hover"), 
                full_width = FALSE)
```

**Análise**: 

- O modelo reduzido possui AIC `r ifelse(AIC(modelo_reduzido) < AIC(modelo_completo), "menor", "maior")` que o modelo completo (diferença de `r round(abs(AIC(modelo_completo) - AIC(modelo_reduzido)), 2)` pontos)
- O R² ajustado `r ifelse(summary(modelo_reduzido)$adj.r.squared >= summary(modelo_completo)$adj.r.squared, "manteve-se similar ou melhorou", "teve pequena redução")`

---

## Resultados do Modelo Reduzido

### Coeficientes Estimados

```{r tabela_reduzido}
coef_summary_red <- summary(modelo_reduzido)$coefficients
coef_df_red <- as.data.frame(coef_summary_red)
coef_df_red$Variavel <- rownames(coef_df_red)
coef_df_red <- coef_df_red[, c("Variavel", "Estimate", "Std. Error", "t value", "Pr(>|t|)")]
colnames(coef_df_red) <- c("Variável", "Coeficiente", "Erro Padrão", "t-value", "p-valor")

coef_df_red$Significância <- ifelse(coef_df_red$`p-valor` < 0.001, "***",
                                    ifelse(coef_df_red$`p-valor` < 0.01, "**",
                                           ifelse(coef_df_red$`p-valor` < 0.05, "*", "")))

kable(coef_df_red, digits = 4, row.names = FALSE,
      caption = "Coeficientes do Modelo Reduzido") |>
  kable_styling(bootstrap_options = c("striped", "hover"), 
                full_width = FALSE) |>
  footnote(general = "*** p < 0.001; ** p < 0.01; * p < 0.05")
```

---

## Verificação dos Pressupostos - Modelo Reduzido

### Normalidade dos Resíduos

```{r shapiro_reduzido}
shapiro_reduzido <- shapiro.test(modelo_reduzido$residuals)

teste_normalidade_red <- data.frame(
  Estatística = c("W", "p-valor"),
  Valor = c(
    sprintf("%.4f", shapiro_reduzido$statistic),
    sprintf("%.4f", shapiro_reduzido$p.value)
  )
)

kable(teste_normalidade_red, 
      caption = "Teste de Shapiro-Wilk - Modelo Reduzido",
      col.names = c("Estatística", "Valor")) |>
  kable_styling(bootstrap_options = c("striped", "hover"), 
                full_width = FALSE)
```

**Conclusão**: Com p-valor = `r round(shapiro_reduzido$p.value, 4)` `r ifelse(shapiro_reduzido$p.value > 0.05, "> 0,05, os resíduos seguem distribuição normal.", "≤ 0,05, os resíduos não seguem distribuição normal.")`

```{r qqplot_reduzido, fig.cap="QQ-Plot dos Resíduos - Modelo Reduzido"}
ggqqplot(modelo_reduzido$residuals) +
  labs(title = "QQ-Plot dos Resíduos - Modelo Reduzido")
```

### Homoscedasticidade dos Resíduos

```{r bp_reduzido}
bp_reduzido <- bptest(modelo_reduzido)

teste_bp_red <- data.frame(
  Estatística = c("BP", "p-valor"),
  Valor = c(
    sprintf("%.4f", bp_reduzido$statistic),
    sprintf("%.4f", bp_reduzido$p.value)
  )
)

kable(teste_bp_red, 
      caption = "Teste de Breusch-Pagan - Modelo Reduzido",
      col.names = c("Estatística", "Valor")) |>
  kable_styling(bootstrap_options = c("striped", "hover"), 
                full_width = FALSE)
```

**Conclusão**: Com p-valor = `r round(bp_reduzido$p.value, 4)` `r ifelse(bp_reduzido$p.value > 0.05, "> 0,05, os resíduos são homocedásticos.", "≤ 0,05, os resíduos são heterocedásticos.")`

```{r residuos_reduzido, fig.cap="Resíduos vs Valores Ajustados - Modelo Reduzido"}
ggplot(data = NULL, 
       aes(x = fitted(modelo_reduzido), 
           y = residuals(modelo_reduzido))) +
  geom_point(alpha = 0.6) +
  geom_hline(yintercept = 0, color = "red", linetype = "dashed") +
  geom_smooth(method = "loess", se = TRUE, color = "blue") +
  labs(title = "Resíduos vs Valores Ajustados - Modelo Reduzido",
       x = "Valores Ajustados", y = "Resíduos") +
  theme_minimal()
```

\newpage

# Conclusões Gerais

## Modelo Final Recomendado

O **modelo reduzido** é recomendado pelas seguintes razões:

1. **Parcimônia**: Utiliza `r length(vars_reduzido)` variáveis em vez de `r length(vars_completo)`, facilitando a interpretação
2. **Critérios de Informação**: Apresenta `r ifelse(AIC(modelo_reduzido) < AIC(modelo_completo), "menor", "maior")` AIC e `r ifelse(BIC(modelo_reduzido) < BIC(modelo_completo), "menor", "maior")` BIC
3. **Poder Explicativo**: Mantém R² ajustado de `r round(summary(modelo_reduzido)$adj.r.squared * 100, 2)`% (diferença de apenas `r round(abs(summary(modelo_completo)$adj.r.squared - summary(modelo_reduzido)$adj.r.squared) * 100, 2)`% em relação ao modelo completo)
4. **Pressupostos**: Atende aos pressupostos de `r ifelse(shapiro_reduzido$p.value > 0.05, "normalidade", "")``r ifelse(shapiro_reduzido$p.value > 0.05 & bp_reduzido$p.value > 0.05, " e ", "")``r ifelse(bp_reduzido$p.value > 0.05, "homoscedasticidade", "")` dos resíduos
5. **Significância**: Todas as variáveis incluídas são estatisticamente significativas

## Principais Achados

```{r principais_achados, results='asis'}
coef_sig_final <- coef_df_red[coef_df_red$`p-valor` < 0.05 & 
                               coef_df_red$Variável != "(Intercept)", ]

cat("As variáveis mais importantes para explicar o score de periculosidade são:\n\n")

for(i in 1:nrow(coef_sig_final)) {
  var_nome <- coef_sig_final$Variável[i]
  coef_val <- coef_sig_final$Coeficiente[i]
  
  cat(sprintf("- **%s**: %s em %.2f pontos (p < %.3f)\n", 
              var_nome,
              ifelse(coef_val > 0, "aumento", "redução"),
              abs(coef_val),
              coef_sig_final$`p-valor`[i]))
}
```

---

# Apêndice: Código R Completo

```{r codigo, eval=FALSE, echo=TRUE}
# Carregamento de pacotes
library(readxl)
library(dplyr)
library(ggplot2)
library(ggpubr)
library(patchwork)
library(lmtest)

# Carregamento dos dados
dados <- read_excel("Base_trabalho.xlsx", sheet = 1, na = "9999")

# Transformação de variáveis
dados <- dados |> 
  mutate(
    sexo = factor(sexo, levels = c(0, 1), labels = c("Feminino", "Masculino")),
    filhos = factor(filhos, levels = c(0, 1), labels = c("Não", "Sim")),
    escolaridade = factor(escolaridade, levels = c(1, 2, 3), 
                          labels = c("Fundamental", "Médio", "Superior")),
    casado = factor(casado, levels = c(0, 1), labels = c("Não", "Sim"))
  )

# QUESTÃO 5: Modelo completo
modelo_completo <- lm(score_periculosidade ~ idade + escolaridade + 
                      reincidente + filhos + sexo + tempo_preso + casado,
                      data = dados)
summary(modelo_completo)

# Verificação de pressupostos
shapiro.test(modelo_completo$residuals)
bptest(modelo_completo)

# QUESTÃO 6: Seleção de variáveis
modelo_reduzido <- step(modelo_completo, direction = "both")
summary(modelo_reduzido)

# Comparação
AIC(modelo_completo, modelo_reduzido)
BIC(modelo_completo, modelo_reduzido)

# Pressupostos do modelo reduzido
shapiro.test(modelo_reduzido$residuals)
bptest(modelo_reduzido)
```


